【裁判字號】    94,訴,164
【裁判日期】    951031
【裁判案由】    損害賠償
【裁判全文】
臺灣嘉義地方法院民事判決               94年度訴字第164號
原      告  丙○○
                        號
            張奮展即張奮敬）.
            乙○○
上3人共同
訴訟代理人  盧世欽律師
被      告  甲○○
訴訟代理人  陳正芳律師
上列當事人間損害賠償事件，於中華民國95年10月19日言詞辯論
終結，本院判決如下：
    主  文
原告之訴及假執行之聲請均駁回。
訴訟費用由原告負擔。
    事  實  及  理  由
甲、程序方面：
    訴狀送達後，原告不得將原訴變更或追加他訴。但有下列各
    款情形之一者，不在此限：…三、擴張或減縮應受判決事項
    之聲明者。民事訴訟法第255條第1項第3款定有明文。原告
    原請求被告應給付原告乙○○新臺幣（下同）1,511,500元
    ，及其中541,500元自民國（下同）93年6月16日起至清償日
    止按週年利率5％計算之利息，給付原告張奮展120萬元及其
    中20萬元自93年6月16日起至清償日止按週年利率5％計算之
    利息，給付原告丙○○100萬元。嗣於本院審理中之95年3月
    21日具狀擴張聲明為請求被告應給付原告乙○○2,141,500
    元，及其中1541,500元自起訴狀繕本送達被告之翌日起，另
    60萬元自95年3月22日起，均至清償日止按週年利率5％計算
    之利息，給付原告張奮展180萬元及其中120萬元自93年6月
    16日起，另60萬元自95年3月22日起，均至清償日止按週年
    利率5％計算之利息，給付原告丙○○160萬元，及其中100
    萬元自起訴狀繕本送達被告之翌日起，另60萬元自95年3月
    22日起，均至清償日止按週年利率5％計算之利息，核其情
    形，係應受判決事項聲明之擴張，依民事訴訟法第255條第1
    項第3款規定為合法，先予敘明。
乙、實體方面：
一、原告起訴主張：
（一）被告於93年6月5日上午10時15分許，駕駛車牌號碼Ｊ7—
      6293號自用小貨車，沿嘉義縣梅山鄉○○街由西向東方向
      行駛，行經該街與新興路392巷無號誌之交岔路口時，原
      應注意車輛行經無號誌之交岔路口，應減速慢行，作隨時
      停車之準備，而依當時日間天候晴、路面乾燥、無缺陷、
      無障礙物，並無不能注意之情事，乃竟疏未注意，貿然以
      約30公里之時速行進，適張葉素緣騎乘三輪腳踏車，自對
      向駛至該交岔路口左轉，亦疏未注意轉彎車應讓直行車先
      行，甲○○因而煞停不及，撞及張葉素緣騎乘之前揭腳踏
      車，致張葉素緣人車倒地，因而受有腦出血、頭部外傷之
      致命傷害，經送醫後不治死亡。被告上開過失致死之犯行
      ，業經檢察官提起公訴，經本院刑事庭判處有期徒刑8月
      ，並經臺灣高等法院臺南分院、最高法院分別駁回被告上
      訴確定。
（二）被告因駕車疏失，不法侵害被害人張葉素緣致生死亡結果
      ，為此依據民法第184條第1項前段、第192條第1項、第
      194條之規定，請求被告應給付原告乙○○2,141,500元，
      及其中1541,500元自起訴狀繕本送達被告之翌日起，另60
      萬元自95年3月22日起，均至清償日止按週年利率5％計算
      之利息，給付原告張奮展180萬元及其中120萬元自93年6
      月16日起，另60萬元自95年3月22日起，均至清償日止按
      週年利率5％計算之利息，給付原告丙○○160萬元，及其
      中100萬元自起訴狀繕本送達被告之翌日起，另60萬元自
      95年3月22日起，均至清償日止按週年利率5％計算之利息
      ，並願供擔保，請准宣告假執行。茲將其等請求明細臚列
      如下：
  1.殯葬費用部分：
    被害人殯葬費用541，500元由被害人配偶即原告乙○○支付
    ，依上該民法規定，自得請求被告如數賠償。
  2.工作損失部分：原告張奮展為母喪之事，無法正常工作，工
    作損失達20萬元，被告自應賠償。
  3.慰撫金部分：
    (1)原告乙○○為被害人配偶，攜手相伴近數十年，感情甚佳
      ，詎竟逢此巨變，天人永隔，實令原告乙○○精神上受重
      大痛苦，主張受有非財產上損害160萬元。
    (2)原告張奮展、丙○○間基於母子間親情，本欲使之頤養天
      年卻因被告過失所為，致被害人遭橫禍頓逝人間，喪親之
      痛實絕人寰，主張各人受有非財產上損害160萬元。
二、被告則聲明請求駁回原告之訴，如受不利判決，願供擔保請
    准宣告免予假執行，並對原告主張被告駕車不慎致被害人張
    葉素緣死亡之事實不為爭執，惟對原告主張之殯葬費用、工
    作損失及慰撫金均認金額過高，被告無力賠償。
三、原告起訴主張被告於93年6月5日上午10時15分許，駕駛車牌
    號碼Ｊ7—6293號自用小貨車，沿嘉義縣梅山鄉○○街由西
    向東方向行駛，行經該街與新興路392巷無號誌之交岔路口
    時，原應注意車輛行經無號誌之交岔路口，應減速慢行，作
    隨時停車之準備，而依當時日間天候晴、路面乾燥、無缺陷
    、無障礙物，並無不能注意之情事，乃竟疏未注意，貿然以
    約30公里之時速行進，適張葉素緣騎乘三輪腳踏車，自對向
    駛至該交岔路口左轉，亦疏未注意轉彎車應讓直行車先行，
    甲○○因而煞停不及，撞及張葉素緣騎乘之前揭腳踏車，致
    張葉素緣人車倒地，因而受有腦出血、頭部外傷之致命傷害
    ，經送醫後不治死亡等事實，經本院職權調閱最高法院94年
    度台上字第4231號歷審刑事卷宗核閱無訛，有刑事卷宗內所
    附之道路交通事故現場圖、相驗屍體證明書及現場照片等為
    證，況本件車禍經於刑事案件審理中分別送請臺灣省嘉雲區
    車輛行車事故鑑定委員會鑑定、及臺灣省車輛行車事故覆議
    鑑定委員會覆議結果，均認：「張葉素緣騎乘腳踏車，行經
    無號誌交岔路口，左轉未讓直行車先行，為肇事主因。二、
    甲○○駕駛自用小貨車，行經無號誌交岔路口，未減速慢行
    且未注意車前狀況，為肇事次因。」，此有上開2會93年8月
    10日嘉鑑字第093580513Ｂ號函檢附之嘉鑑字第930859號鑑
    定意見書、94年5月3日府覆議字第0940100226號覆議鑑定意
    見書各1份附於刑事卷足憑，並為兩造所不爭，堪信屬實。
四、按車輛行經無號誌之交岔路口，應減速慢行，作隨時停車之
    準備，道路交通安全規則第93條第1項第3款定有明文，被告
    駕駛汽車，自應注意上述道路交通安全規定，且依刑事卷附
    之道路交通事故調查報告表所載，本件肇事當時係日間天候
    晴、路面狀態乾燥、無缺陷、無障礙物等情，即無不能注意
    之情事，被告竟疏未注意減速慢行，作隨時停車之準備，貿
    然以約30公里之時速行進，以致肇事，足見被告於本件車禍
    確違反上述道路交通安全規則而有過失至明。致被害人張葉
    素緣傷重不治死亡，足見被告之行為自有過失，而被害人之
    死亡結果發生，確因原告之過失行為所導致，足見被告之過
    失行為與被害人張葉素緣之死亡結果間有因果關係。
五、次按因故意或過失，不法侵害他人之權利者，應負損害賠償
    責任；又不法侵害他人致死者，對於支出醫療費及增加生活
    上需要之費用或殯葬費之人，亦應負損害賠償責任；又不法
    侵害他人致死者，被害人之父、母、子、女及配偶，雖非財
    產上之損害，亦得請求賠償相當之金額，分別為民法第184
    條第1項前段、第192條第1項及第194條分別定有明文。被告
    不法過失行為致被害人張葉素緣死亡既經認定，原告3人又
    分別為被害人之夫、子，依上開說明，自得請求非財產上之
    損害，另原告乙○○又為被害人支出喪葬費，亦得請求所支
    出之殯葬費。茲就原告所請求之賠償費用，是否應予准許，
    分述如後：
（一）殯葬費部分：原告乙○○主張其於本件之殯葬費用共
      541,500元，固提出喪葬費用支出收據1紙為證，惟按所
      謂殯葬費係指收殮及埋葬費用而言，此等費用是否必要，
      應斟酌當地喪禮習俗及宗教上之儀式定之，最高法院84年
      臺上字第2731號著有判決可參，經查，本院審酌被害人張
      葉素緣（22年10月20日生），死亡時為70歲，生前從事資
      源回收業、育有2子（均已成年）等身份、地位及家庭經
      濟狀況，認原告乙○○於被害人之喪禮過程，共支出：法
      會95,000元、告別式8萬元、棺木1具2萬元，塔位費用
      15,000元、火葬費用7,500元、入殮、化妝費用32,000元
      、國樂費用15,000元、開路鼓費用7,000元、救護車（運
      送被害人遺體）費用3,000元、靈車費用6,000元、金香紙
      燭費用25,000元、電子琴及佛祖車費用1萬元等費用，均
      屬現有一般社會習俗辦理喪葬過程通常之支出，應為必要
      費用，均予准許。至於：1.骨灰罈費用7萬元，顯屬過高
      ，衡諸一般社會常情就此費用之支出，本院認應以4萬元
      為適當；2.毛巾一項，載明含雜支、壽衣、壽被52,000
      元，應認壽衣、壽被之費用以1萬元為必要，毛巾等雜支
      則為喪家答謝弔唁者之用，尚難認係喪葬必要之費用，應
      予剔除；3.辦桌費用75,000元，業據證人及殯葬業者陳恭
      立到庭證稱：該部分包括出殯當天宴客及工作人員之餐費
      等語（詳見本院95年8月15日言詞辯論筆錄），是此屬宴
      客費用及對處理葬禮工作人員額外之支出，均非被害人之
      收殮及埋葬之必要費用；4.拜拜（四果牲禮）費用12,000
      元，則屬祭獻牲禮，亦非必要費用；5.樂隊費用17,000元
      部分，因另有國樂費用業已准許，此17人西樂隊乃重覆而
      非必要之支出，不應准許。是綜上所述，原告乙○○所請
      求之喪葬費用，於365,500元部分均屬必要，應予准許，
      逾此範圍之請求，則屬無據，應予駁回。
（二）工作損失部分：原告張奮展主張其因母喪無法工作，損失
      工作收入20萬元部分，按我國民法就不法侵害他人致死者
      ，特於第192條及第194條定其請求賠償之範圍，原告張奮
      展就此所請求者，既非醫療費用、亦非增加生活上需要之
      費用，復非殯葬費或非財產上之損害賠償，顯於法無據，
      不應准許。
（三）精神慰撫金部分：按慰撫金數額之認定，除依被害人及其
      家屬所受身體上及精神上痛苦程度及所造成之影響二者予
      以衡量外，尚須斟酌雙方之身分資力與加害之程度等情予
      以核定。查原告乙○○小學畢業、名下有土地1筆，原告
      丙○○國中畢業、育有2女均就學中、職業為客運司機、
      93年所得為400,319元、名下有房屋2筆、土地2筆及汽車1
      輛，原告張奮展高中畢業、育有3名子女、職業為司機、
      93年所得為84,432元、名下有汽車2輛；被告則為高職畢
      業、職業務農、93年所得為2,809元、名下有房屋2筆、田
      賦2筆、土第1筆及汽車2輛等情，此業據原告於本院審理
      中、被告於警詢中陳明及稅務電子閘門財產所得調件明細
      表在卷可按。本院綜參原告精神上所受痛苦程度、被告加
      害情形、兩造職業、教育程度、身份、地位、經濟情況，
      認原告乙○○得請求之精神慰撫金以70萬元為適當，原告
      丙○○、張奮展得請求之精神慰撫金各以35萬元為適當。
（四）依上所述，原告乙○○所受之損害為1065,500元，原告丙○○、張奮展各自所受之損害均為35萬元。
六、惟按「損害之發生或擴大，被害人與有過失者，法院得減輕
    賠償金額或免除之」，民法第217條第1項定有明文。此項規
    定之目的，在謀求加害人與被害人間之公平，故在裁判上法
    院得以職權減輕或免除之；經查，本件車輛事故經送請台灣
    省嘉雲區車輛行車事故鑑定委員會鑑定及臺灣省車輛行車事
    故覆議鑑定委員會覆議結果，均認：「張葉素緣騎乘腳踏車
    ，行經無號誌交岔路口，左轉未讓直行車先行，為肇事主因
    。二、甲○○駕駛自用小貨車，行經無號誌交岔路口，未減
    速慢行且未注意車前狀況，為肇事次因。」，已如前述，而
    前開歷審刑事判決亦同本院之上述認定。從而，被害人有前
    述之過失，自得依上開規定減輕被告之賠償。本院爰審酌被
    害人甲○○及被害人張葉素緣上述過失之程度等情，酌定被
    告之賠償責任以減輕百分之70為相當。本件按過失比例減輕
    後，原告乙○○得請求被告賠償之金額為319,650元，原告
    丙○○、張奮展得請求被告賠償之金額各為105,000元。
七、再按，保險人依強制汽車責任保險法規定給付之保險金，視
    為加害人或被保險人損害賠償金額之一部分；加害人或被保
    險人受賠償請求時，得扣除之，強制汽車責任保險法第32條
    定有明文。經查，本件原告與訴外人即被害人之女曾張碧花
    已共同自富邦產物保險股份有限公司（下簡稱富邦產險）領
    取強制險給付140萬元，有富邦產險嘉南區客戶服務中心回
    函1份在卷可稽，復為兩造所不爭執。又因汽車交通事故死
    亡者，為受害人之遺屬，第一順位為父母、子女及配偶。且
    同一順位之遺屬有數人時，按人數平均分配保險給付或補償
    。強制汽車責任保險法第11條第1項第2款、第11條第2項定
    有明文。依據前開規定，原告與訴外人曾張碧花所受領之保
    險給付即應按人數平均分配，故原告可得請求被告賠償之金
    額應各扣除35萬元【計算式：0000000÷4=350000】，是將
    之分別扣除後，原告乙○○【計算式：000000-000000=
    -30350】、丙○○【計算式：000000- 000000=-245000】及
    張奮展【計算式：000000-000000= -245000】均已無可再向
    被告請求之金額。
八、綜上所述，原告3人依據侵權行為損害賠償之法律關係，請
    求被告賠償原告乙○○2,141,500元，賠償原告丙○○160萬
    元，賠償原告張奮展180萬元，均無理由，應予駁回。
九、本件原告敗訴，其假執行之聲請已失所附麗，應併予駁回。
十、據上論結，本件原告之訴為無理由，依民事訴訟法第78條，
    判決如主文。
中    華    民    國    95    年    10    月    31    日
                  民事第一庭法  官  陳俞婷
以上正本係照原本作成。
如對本判決上訴須於判決送達後20日內向本院提出上訴狀。
中    華    民    國    95    年    10    月    31    日
                            書記官  林美足


司法院資訊處製作；財團法人民間司法改革基金會備份。
